臺灣高等法院臺中分院民事判決
                                    109年度重上字第176號
上  訴  人  林雅慧    


訴訟代理人  林益輝律師        
被 上訴 人  陳奕心    

訴訟代理人  朱逸群律師  
上列當事人間請求土地所有權移轉登記事件，上訴人對於民國10
9年6月15日臺灣臺中地方法院108年度重訴字第362號第一審判決
提起上訴，本院於110年4月14日言詞辯論終結，判決如下：
    主  文
上訴駁回。
第二審訴訟費用由上訴人負擔。
    事實及理由
一、上訴人主張：
    上訴人之父甲○○原為訴外人乙○紡織股份有限公司（下稱乙○公司）之董事長，乙○公司前因擴廠需求而購買坐落臺中市○○區○○段00000地號土地（下稱系爭土地），惟因受法人不得承受耕地之限制，致無法移轉所有權登記而未完成買賣，嗣甲○○囑由上訴人購買系爭土地後，再出租予乙○公司，以應擴廠需求，上訴人慮及如由身為乙○公司股東之上訴人購買土地，再出租與乙○公司，恐因關係人交易而引起主管機關注意，而於民國104年1月間與被上訴人訂立借名登記契約（下稱系爭借名契約），約定上訴人借用被上訴人名義購買系爭土地，而系爭土地出租與乙○公司之租金則由被上訴人收取，作為出名之代價，上訴人再委由訴外人丙○○以被上訴人名義，向訴外人丁○○購買系爭土地，價金新臺幣(下同）740萬元（下稱系爭價金）則由上訴人簽發合作金庫銀行（下稱合庫）○○○分行帳號000000000000（下稱系爭帳戶）之如原判決附表二所示支票4紙（下稱系爭支票）支付。後因兩造關係生變，上訴人於108年3月25日以存證信函向被上訴人為終止借名契約之意思表示，爰先位以借名契約終止後，依民法第179條、類推適用民法第541條第2項規定，訴請被上訴人移轉系爭土地所有權與上訴人。如認兩造間系爭借名契約不存在，則備位主張上訴人支付系爭價金，係為被上訴人清償買賣系爭土地之價金債務，上訴人於清償限度內承受丁○○之權利，自得請求被上訴人返還系爭價金；如認非第三人清償，系爭價金性質上應係被上訴人向上訴人所借貸，被上訴人亦負返還借款之責；如兩造間亦無消費借貸契約，則被上訴人無法律上原因而受有免清償系爭價金之不當得利，被上訴人亦應償還系爭價金；又如認非屬不當得利，應認系爭價金係上訴人為被上訴人處理買賣價金給付事務所為給付，上訴人亦得本於無因管理之規定，請求給付系爭價金，備位4項請求擇一為上訴人有利之判決。
二、被上訴人則以：
    系爭土地自104年移轉至被上訴人名下後，所有權狀正本均
    由被上訴人持有，出租與乙○公司之租金均由被上訴人收取
    ，地價稅亦由被上訴人繳納，與常見借名登記之情形不符。
    又系爭支票雖係上訴人所有系爭帳戶所簽發，惟臺灣臺中地
    方法院（下稱臺中地院）108年度重訴字第616號返還公司股
    份事件（下稱返還股份前案）已查明系爭帳戶與銀行、公司
    及私人間均有鉅額往來，上訴人復無法解釋交易明細之內容
    ，而認定系爭帳戶係由甲○○所支配使用等情，系爭土地實係
    甲○○所購買而贈與被上訴人，甲○○為免被課徵贈與稅，始要
    求被上訴人向財政部中區國稅局（下稱中區國稅局）表示系
    爭價金為民間借貸，並出具不實之說明書予國稅局，惟中區
    國稅局仍核定為贈與關係，上訴人對此並未異議而直接繳納
    稅款。另上訴人非乙○公司之董、監事，縱出資購買土地復
    出租與乙○公司，並無關係人交易之疑慮，亦無法令上之限
    制，上訴人自無借用被上訴人名義購買土地之必要。上訴人
    及所舉證人既無法證明兩造間於何時、地、以何方式成立系
    爭借名契約，且內容相互矛盾，無從為有利上訴人之認定。
    況被上訴人為甲○○之外遇對象，兩人並育3名子女，兩造間
    不可能存在借名登記契約所賴之信任基礎，此由甲○○過世不
    久，兩造間即興起多件民、刑事訴訟自明。兩造間既無系爭
    借名契約存在，被上訴人自不負返還系爭土地之義務。至系
    爭土地係甲○○生前以自有資金購買而贈與被上訴人，系爭價
    金並非上訴人支付，自無不當得利，亦非為被上訴人處理事
    務之無因管理，且上訴人就系爭土地之買賣並無任何利害關
    係，無由構成第三人清償而取得權利，另上訴人復無法證明
    兩造間就系爭價金有借貸合意及交付金錢之事實，難認兩造
    間有借貸契約存在，上訴人備位之請求均無理由等語置辯。
三、原審為上訴人敗訴之判決，上訴人不服，提起上訴，上訴聲
    明為：㈠原判決廢棄。㈡先位部分：被上訴人應將系爭土地所
    有權移轉登記予上訴人。㈢備位部分：被上訴人應給付上訴
    人740萬元，及自起訴狀繕本送達翌日起，至清償之日止，
    按年息百分之5計算之利息。㈣備位部分願供擔保，請准宣告
    假執行。被上訴人答辯聲明：駁回上訴。
四、兩造不爭執事項及本件爭點（見本院卷第347-348頁，格式
    修正或刪減文句，或依爭點論述順序整理內容）：
㈠、不爭執事項：
⑴、乙○公司於102年9月4日（當時董事長為甲○○）向丁○○及訴外
    人戊○○○、己○○購買系爭土地及同段00000等3筆土地，並簽
    訂買賣契約，簽約日乙○公司簽發支票支付價金。惟前開土
    地係屬特定農業區、農牧用地之放領耕地，屬農業發展條例
    所規範之「耕地」，乙○公司依農業發展條例第33條之規定
    ，非系爭土地之適格登記名義人。嗣經乙○公司以上開買賣
    契約無效為由，訴請返還簽約金，經臺中地院以103年度訴
    字第433號判決認定買賣契約無效，丁○○、戊○○○、己○○應返
    還簽約金，經本院以103年度上字第401號駁回上訴確定。
⑵、於104年1月19日，以丁○○為出賣人，被上訴人為買受人，就
    系爭土地簽訂不動產買賣契約書。買受人部分係由地政士庚
    ○○代理，並由庚○○持被上訴人印章代為蓋印。
⑶、系爭土地於104年2月16日，以買賣為原因登記為被上訴人所
    有，系爭土地之所有權狀均為被上訴人所持有保管，108年
    起之地價稅並由被上訴人繳納。系爭土地之買賣契約書及價
    金給付憑據等正本，由上訴人執有。
⑷、系爭價金係以系爭支票支付，上開支票係上訴人自系爭帳戶
    所領用，發票人為上訴人，付款人為合庫○○○分行，票面金
    額、票載發票日期及支票號碼均如原判決附表二所示，該支
    票係由甲○○所簽發。
⑸、被上訴人與乙○公司（時任代表人甲○○）於104年3月1日就系
    爭土地簽訂土地租賃契約書，系爭土地自104年3月1日起至1
    14年2月28日止出租乙○公司，每月租金1萬5,000元，均由被
    上訴人收取使用。乙○公司因上開租賃契約，簽發押租金100
    萬元之支票，經被上訴人背書轉讓後，於上訴人系爭帳戶內
    兌現。
⑹、被上訴人於107年5月3日向中區國稅局陳報購買系爭土地之資
    金來源係民間借貸，並提出如原判決附表二所示支票影本及
    以被上訴人所簽發，以上訴人為受款人，發票日期為104年1
    月19日，未載到期日，票面金額為760萬元，本票號碼為000
    0000號之本票。上訴人於107年7月13日提出說明書與中區國
    稅局，記載被上訴人為購買系爭土地及坐落苗栗市○○○0000
    號房地向上訴人借款990萬元，如原判決附表二所示支票原
    係貸與被上訴人，但為免舉證耗時，認諾係贈與被上訴人，
    經國稅局認定為上訴人對被上訴人之贈與並依遺產及贈與稅
    法規定核課上訴人之贈與稅，上訴人並未進行救濟程序，並
    已繳納贈與稅完畢。
㈡、爭執事項：
⑴、先位之訴：上訴人以兩造間就系爭土地存在借名登記之法律
    關係，經以起訴狀繕本為終止後，請求被上訴人移轉系爭土
    地所有權登記，有無理由？
⑵、備位之訴：上訴人以系爭價金為其所支付，依第三人清償、
    消費借貸、不當得利及無因管理之法律關係，請求擇一命被
    上訴人返還系爭價金，有無理由？
五、本院之判斷：
㈠、先位部分：上訴人未能證明兩造間系爭借名契約存在：
⑴、按稱「借名登記」者，謂當事人約定一方將自己之財產以他
    方名義登記，而仍由自己管理、使用、處分，他方允就該財
    產為出名登記之契約，其成立側重於借名者與出名者間之信
    任關係，及出名者與該登記有關之勞務給付，具有不屬於法
    律上所定其他契約種類之勞務給付契約性質，在性質上應與
    委任契約同視，倘其內容不違反強制、禁止規定或公序良俗
    者，當賦予無名契約之法律上效力，並類推適用民法委任之
    相關規定（最高法院99年度台上字第1662號判決參照）。則
    借名契約係就借名登記之財產仍由借名者自行管理、使用、
    處分之契約，並無使出名者取得實質所有權或其他權利之意
    思，申言之，判斷是否存在借名登記契約，應視借名登記之
    財產在登記出名者名下後，借名者對該財產是否仍繼續享有
    管理、使用及處分之權限而定。又借名登記契約須當事人雙
    方，就屬於一方「現在或將來」之財產，以他方之名義，登
    記為所有人或其他權利人，相互意思表示一致，其契約始為
    成立。故當事人一方如主張與他方有借名登記關係存在，自
    應就借名登記契約確已成立之事實，負舉證責任。若其先不
    能舉證，縱他方就其抗辯事實不能舉證，或其所舉證據尚有
    疵累，亦應駁回該一方之請求。本件上訴人主張與被上訴人
    間就系爭土地訂有系爭借名契約，惟為被上訴人否認，依上
    開最高法院裁判要旨所示，自應由上訴人就系爭借名契約存
    在之事實負舉證之責。
⑵、經查，系爭土地所有權移轉至被上訴人名下後，土地所有權
    狀均由被上訴人保管至今，此為上訴人所不爭執（見本院卷
    第132頁及不爭執事項⑶）。而依我國國民普遍之法律感情所
    認，不動產所有權狀所表彰意義重大，幾乎等同於不動產所
    有權，而依買賣之經驗法則觀之，不動產物權之處分均須提
    出所有權狀，作為權利合法來源證明，且於地政機關辦理所
    有權移轉登記時，亦為必備之文件，因此，不動產所有權人
    於所有權移轉後，取得不動產所有權狀以自行持有保管為常
    態，如系爭土地確係上訴人借用被上訴名義所購買，上訴人
    為防被上訴人任意處分，豈有將所有權狀交由被上訴人保管
    ，使系爭土地處於隨時任由被上訴人變賣、處分，而危及上
    訴人權益之理，上訴人借名登記之主張，顯難採信。
⑶、次查，證人即辦理買賣系爭土地所有權移轉之地政士庚○○證
    稱：當初是丙○○委託伊出面處理系爭土地事宜，丙○○說要過
    戶，暫時找一個人登記在他名下。丙○○跟我說，甲○○的意思
    是要買系爭土地登記給他的小兒子或女兒，我有這個印象等
    語（見原審卷第177頁）。而證人丙○○於本院審理時到庭結
    證稱：「（後來由誰與丁○○洽談買賣？）買賣過程剛開始，
    甲○○原意既然要用土地，就要買，他囑意用林雅慧或用辛○○
    的名義登記，甲○○授權我決定如何處理，我決定用林雅慧的
    名義登記，因為林雅慧當時有投資資金等股票，帳戶內有相
    當資金，就用林雅慧的名義來買。但林雅慧又是甲○○的直系
    血親一等親，而乙○紡織是公開發行公司，如果是親近的親
    屬，證管會會質疑有無涉及關係人交易問題，要寫報告，後
    來我就跟林雅慧講，找另一個人，林雅慧找到了甲○○的地下
    情婦陳奕心做登記名義人，並與陳奕心談好，要租給乙○紡
    織使用，租金由陳奕心收取，作為借名的代價，…」、「（
    林雅慧何時何地與被上訴人成立借名登記約定？）甲○○授權
    我，去找林雅慧或是辛○○，我想想，用林雅慧名義她比較有
    資金，我跟她講：用妳的名義買，妳可以做投資。後來那10
    0萬元也是存入林雅慧帳戶。林雅慧去找陳奕心談，他們之
    間談重點，陳奕心也講印章在我們這邊保管」、「（請回答
    林雅慧何時何地與被上訴人成立借名登記約定？）104年以
    後。在什麼地方我不清楚」、「（後來00000土地是否是乙○
    紡織買來使用的？）原先是乙○紡織要買來使用的，後來林
    雅慧要買。是乙○紡織要用00000土地，不是要買。00000要
    以自然人名義登記，甲○○問我用林雅慧還是用辛○○名義登記
    ，他授權我決定，我說用林雅慧名義登記，因為林雅慧帳戶
    有相當的資金，所以用林雅慧名義登記」、「（買土地的事
    情，是甲○○授權你去處理？）是」等語（見本院卷第342-34
    6頁）。依上開證人庚○○、丙○○之證言顯示，實際上購買系
    爭土地之人係甲○○或乙○公司，且丙○○係依甲○○指示找系爭
    土地之登記名義人，顯見縱或有借名登記之事實，系爭借名
    契約之當事人亦係甲○○（或乙○公司）與被上訴人間，而非
    兩造間甚明，上訴人主張兩造間就系爭土地之買賣存有系爭
    借名契約云云，顯與事實不符，未足採信。況借名登記契約
    側重於借名者與出名者間之信任關係，而被上訴人為甲○○外
    遇之對象，並育有3名子女，依一般社會大眾之法律感情而
    言，被上訴人係破壞上訴人家庭之人，且所生子女日後亦與
    上訴人同得繼承甲○○之財產，兩造間自無存在信任關係之可
    能，反觀被上訴人係甲○○之外遇情人，甲○○購買系爭土地後
    ，將系爭土地贈與被上訴人，並出租與乙○公司，而由被上
    訴人收取租金，亦無違照顧婚外情所生子女之經驗法則。上
    訴人主張兩造間有系爭借名契約存在，自難採認。
⑷、再查，上訴人始終未能明確證明兩造間何時、何地，訂立系
    爭借名契約，約定之內容為何，而證人即乙○紡織公司管理
    部協理壬○○證稱：伊不清楚為何後來會選擇登記在被上訴人
    名下，兩造應該有認識，不清楚有沒有私底下交往。伊未親
    眼看到兩造曾約定，要借用被上訴人名義登記為系爭土地所
    有權人等語（見原審卷第233頁、第238頁）。本件上訴人自
    始至終就兩造係於何時、何地成立系爭借名契約，及系爭土
    地購入、出租等事宜，如何接觸或討論等節，均未能提出說
    明或佐證，益證上訴人主張兩造間就系爭土地存有借名登記
    關係，實非可信。
⑸、上訴人另以購買系爭土地之價金，均由系爭帳戶所簽發之系
    爭支票支付，而認兩造間有系爭借名契約存在云云。惟查，
    經本院向合庫○○○分行調閱系爭帳戶自103年7月1日起至104
    年6月30日之交易明細顯示，期間自乙○公司匯入系爭帳戶之
    金額總計高達1億1,000餘萬元（見本院卷第261-264頁）。
    而依上訴人提出系爭帳戶107年11月6日至109年8月19日之交
    易明細所示，期間於107年12月28日、108年12月31日竟各有
    1筆4,500萬元來自乙○公司之匯款（見本院卷第169-170頁）
    。上訴人就上開乙○公司所匯鉅額資金之原因並未能舉證，
    其主張系爭帳戶係由其支配使用乙節尚難採信。又依臺中地
    院返還股份前案調閱系爭帳戶交易明細後，亦認「系爭帳戶
    於甲○○108年1月22日死亡前，交易對象包括多家銀行、債券
    公司、建設公司、營造公司及私人借貸等，交易金額從數萬
    元到千萬元以上不等，甲○○死亡前最後帳戶裡結餘金額高達
    7千9百餘萬元，依系爭帳戶交易情形及進出金額，應非原告
    （指上訴人）之財力所能負擔；且自104年12月7日轉帳支出
    2,308萬7,725元後，以『被告（指被上訴人，下同）入帳』或
    『被告還借款』之名義存入之金額有如附表二所示，合計金額
    高達3,800餘萬元，原告為何與被告間有如此密集且鉅大的
    金錢往來關係，原告亦未提出合理之解釋，系爭帳戶內金錢
    之運用是否真為原告所能決定，是有疑問的」等情（見本院
    卷第277-285頁）。
⑹、況依被上訴人於臺中地院返還股份前案所提出之甲○○生前召開家庭會議紀錄之記載，甲○○於98年1月25日家庭會議提及：「林家所有資產（包含不動產、現金、存單、借名股份股票及對外投資等）各位要以股份方式共同擁有，不可單獨抽股拆夥，若要拆夥需四分之三同意」；於104年4月26日家庭會議提及：「再聲明前言一次，林家所有資產、不動產、現金、投資之股權、借名等，分配如下：○○32%、○○32%、○○16%、○○8%、○○8%、○○4%共100%，○○之份自己分配使用。如上，本人不管事後生效，若有不守如上交代，可不管他，○○、○○、○○各得○○股份600萬新台幣。如上，本人不管事後生效」；於105年6月19日家庭會議提及：「1.我的女兒○○600萬元股票加一房子作嫁妝，其他的均係借名，但○○例外，因她告爸爸，我無法原諒。2.交○○管理林家財務，在我不管事時也同樣負責。3.兄弟在合作上，若有不同意見要變動需3/4以上同意才可變動，○32%、○32%、○16%＋○○、○○16%、○4%共計100%」，且上訴人於該會議中亦自陳：「我只是會計，將財務管好，而不是主張這些財務資產的權利」（見本院卷第280-281頁，臺中地院返還股份前案判決理由參一㈢）。益證甲○○於生前掌控林家財產及財產之分配，所有不動產亦多借用子女、家屬名義為登記，顯見系爭帳戶雖以上訴人名義所開設，惟實際支配使用之人應為甲○○甚明，上訴人以購買系爭土地之資金由系爭帳戶支出，主張系爭土地為其購買而借用被上訴人名義登記云云，應與事實不符，未堪採認。
⑺、綜上，上訴人並未能舉證證明兩造間就系爭土地存有系爭借
    名契約，且系爭帳戶係甲○○生前所支配使用並非上訴人所支
    配使用，購買系爭土地之價金亦非上訴人所支付，上訴人先
    位主張終止系爭借名契約，求為命被上訴人移轉系爭土地所
    有權，核屬無據，不應准許。
㈡、上訴人備位之請求均無理由：
    經查，上訴人備位依第三人清償、消費借貸、不當得利及無
    因管理之法律關係，請求擇一命被上訴人返還系爭價金，均
    以系爭價金係上訴人所支付為前提，而購買系爭土地之系爭
    價金並非上訴人所支付，業經本院認定如上，則上訴人備位
    之訴，即屬無據，自難准許。況
⑴、就第三人清償部分：上訴人並未舉證就系爭價金債務之履行
    有何利害關係，於清償時是否表明債務人為何人等事項，核
    與民法第312條第三人清償之要件未合，所為請求，自難准
    許。
⑵、就主張消費借貸部分：上訴人並未證明兩造間有借貸合意及
    借款交付之事實，且經本院向中區國稅局函調上訴人答復系
    爭土地資金來源所出具之說明書，亦自承系爭價金係「贈與
    」被上訴人，而非貸與被上訴人等語（見本院卷第125頁）
    ，上訴人主張兩造間就系爭價金有消費借貸，殊難採信。
⑶、就不當得利部分：按主張不當得利請求權存在之當事人，對
    於不當得利請求權之成立，應負舉證責任，即應證明他方係
    無法律上之原因而受利益，致其受有損害。本件上訴人就其
    主張被上訴人係無法律上之原因而受有免清償系爭價金之利
    益，致上訴人受有損害之事實，均未能舉證證明，其依不當
    得利之法律關係，請求被上訴人給付系爭價金，自屬無據。
⑷、就無因管理部分：系爭支票係由甲○○所簽發，此為兩造所不
    爭執（見原審卷第241頁不爭執事項㈣及本院不爭執事項⑷）
    。上訴人既未舉證係其委託甲○○，以為被上訴人管理事務之
    意思而支付系爭價金，亦未舉證曾將無因管理之意思通知被
    上訴人，核與無因管理之要件不合，其請求被上訴人給付系
    爭價金，亦屬無據。
六、綜上所述，上訴人先位以借名契約終止後，依民法第179條
    、類推適用民法第541條第2項規定，訴請被上訴人移轉系爭
    土地所有權登記與上訴人，備位依第三人清償、消費借貸、
    不當得利及無因管理之法律關係，請求擇一命被上訴人返還
    系爭價金，均無理由，不應准許。原審為上訴人敗訴之判決
    ，並駁回假執行之聲請，並無不合。上訴意旨指摘原判決不
    當，求予廢棄改判，為無理由，應予駁回。
七、本件事證已臻明確，兩造其餘之攻擊或防禦方法及所用之證
    據，經本院斟酌後，認為均不足以影響本判決之結果，爰不
    逐一論列。
八、據上論結，本件上訴為無理由，判決如主文。     
中　　華　　民　　國　　110 　年　　5 　　月　　5 　　日
                  民事第二庭    審判長法　官  楊國精
　　　　　　　　　　　      　　　　　法　官  陳得利
　　　　　　　　　　　      　　　　　法　官  李立傑
正本係照原本作成。
上訴人得上訴。
如不服本判決，應於收受送達後二十日內向本院提出上訴書狀，
其未表明上訴理由者，應於提出上訴後二十日內向本院補提理由
書狀（均須按他造當事人之人數附繕本）。
上訴時應提出委任律師或具有律師資格之人之委任狀。委任有律
師資格者，另應附具律師資格證書及釋明委任人與受任人有民事
訴訟法第四百六十六條之一第一項但書或第二項所定關係之釋明
文書影本。如委任律師提起上訴者，應一併繳納上訴裁判費。
                                      書記官  周巧屏
中　　華　　民　　國　　110 　年　　5 　　月　　5 　　日